ACORDAO-COMPLETO-2341084

ACÓRDÃO 1940/2019 ATA 7/2019 - SEGUNDA CÂMARA

VISTOS, relatados e discutidos estes autos referentes à Tomada de Contas Especial instaurada pela Caixa Econômica Federal – CEF, em desfavor de Omar Vicente, na condição de tesoureiro da Agência Jaru/RO à época dos fatos, em razão de apropriação indevida de dinheiro pertencente ao numerário sob sua responsabilidade, ocorrida no período de 1/12/2010 a 10/6/2011; 
ACORDAM os Ministros do Tribunal de Contas da União, reunidos em Sessão da 2ª Câmara, ante as razões expostas pelo Relator, em:
9.1. julgar irregulares as contas de Omar Vicente (CPF XXX.701.102-XX) , com fundamento nos arts. 1º, inciso I, 16, inciso III, alínea “d”, 19, 23, inciso III, da Lei 8.443/1992, c/c os arts. 209, inciso IV, 210 e 214, inciso III, do Regimento Interno/TCU, e condená-lo ao pagamento da quantia a seguir especificada, com a fixação do prazo de 15 (quinze) dias, a contar da notificação, para comprovar, perante o Tribunal, o recolhimento da dívida aos cofres da Caixa Econômica Federal, atualizada monetariamente e acrescida dos juros de mora, calculados a partir da data discriminada, até a data do recolhimento, na forma prevista na legislação em vigor:
	Data
	Débito (R$) 
	Crédito (R$) 

	13/6/2011
	929.997,27
	0,00

	20/6/2012
	0,00
	2.137,08

9.2. aplicar a Omar Vicente (CPF XXX.701.102-XX) a multa prevista no art. 57 da Lei 8.443/1992 c/c o art. 267 do Regimento Interno do TCU, no valor de R$ 100.000,00 (cem mil reais) , com a fixação do prazo de 15 (quinze) dias, a contar da notificação, para comprovar, perante o Tribunal (art. 214, inciso III, alínea “a”, do Regimento Interno) , o recolhimento da dívida aos cofres do Tesouro Nacional, atualizada monetariamente desde a data do acórdão até a do efetivo recolhimento, se for paga após o vencimento, na forma da legislação em vigor;
9.3. autorizar, desde logo, nos termos do art. 28, inciso II, da Lei 8.443/1992, a cobrança judicial da dívida caso não atendida a notificação;
9.4. encaminhar cópia desta deliberação ao Procurador-Chefe da Procuradoria da República em Rondônia, nos termos do § 3º do art. 16 da Lei 8.443/1992 c/c o § 7º do art. 209 do Regimento Interno do TCU, para adoção das medidas que entender cabíveis;
9.5. dar ciência desta deliberação à Caixa Econômica Federal.

Tomada de Contas Especial instaurada pela Caixa Econômica Federal (Caixa), em desfavor do Sr. Omar Vicente, na condição de empregado da Instituição, na função de tesoureiro da Agência Jaru/RO à época dos fatos, em razão de apropriação indevida de dinheiro pertencente ao numerário sob sua responsabilidade, ocorrida no período de 1/12/2010 a 10/6/2011, no valor total de R$ 929.997,27.

Segunda Câmara

Caixa Econômica Federal.

3. Interessados/Responsáveis:
3.1. Interessado: Caixa Econômica Federal (00.360.305/0001-04).
3.2. Responsável: Omar Vicente (XXX.701.102-XX).

13.1. Ministros presentes: Ana Arraes (Presidente), Aroldo Cedraz (Relator) e Raimundo Carreiro.
13.2. Ministros-Substitutos presentes: Marcos Bemquerer Costa e André Luís de Carvalho.

AROLDO CEDRAZ

Adoto como parte deste Relatório a instrução de mérito da então Secretaria de Controle Externo do Estado de Rondônia (Secex-RO) , lançada à peça 27, cujo encaminhamento contou com a anuência de seu corpo diretivo (peças 28 e 29) :
“INTRODUÇÃO
1.	Cuidam os autos de tomada de contas especial instaurada pela Caixa Econômica Federal (Caixa) , em desfavor do Sr. Omar Vicente, na condição de empregado da Instituição, na função de tesoureiro da Agência Jaru/RO à época dos fatos, em razão de apropriação indevida de dinheiro pertencente ao numerário sob sua responsabilidade, ocorrida no período de 1/12/2010 a 10/6/2011, no valor total de R$ 929.997,27.
HISTÓRICO
2.	O Sr. Omar Vicente, em 10/6/2011, apresentou por escrito uma confissão espontânea de crime à 1ª Delegacia de Polícia Civil da cidade de Jaru/RO em que relatou que era tesoureiro da agência local da Caixa e que nos últimos seis meses retirou dinheiro do banco, gerando um desfalque nos cofres em quantia não determinada (peça 11, p. 5-13) . 
3.	Naquele momento da confissão à autoridade policial, juntou procuração ad-judicia et extra conferindo poderes aos advogados Maurício Tadeu da Cruz (OAB/RO 3569) e Gilson Souza Borges (OAB/RO 1533) para representá-lo em qualquer Juízo e órgão da Administração Pública Federal (peça 11, p. 15) .
4.	Em 16/6/2011, a Caixa instituiu comissão para apuração de responsabilidade disciplinar e civil (peça 11, p. 17) , que colheu diversos depoimentos e declarações (peça 11, p. 23-37) .
5.	A referida comissão emitiu, em 1/8/2011, relatório conclusivo que considerou o Sr. Omar Vicente ter agido de forma dolosa e premeditada, aproveitando-se para obter vantagem financeira e tirar proveito pessoal de numerário que estava sob sua responsabilidade, bem como concluiu pela negligência dos Srs. Clébio Freitas de Souza, Damaris Machado de Almeida, Edson Molina Ferreira e José Abdias da Silva Junior que conduziram a conferência de numerário existentes na Agência de Jaru/RO emitindo os respectivos Termos de Verificação de Valores (TVV) referente aos períodos de desfalque (peça 11, p. 39-73) . 
6.	Em 11/8/2011, foi emitida análise jurídica que se manifestou pela necessidade de novas diligências a fim de apurar a conduta do gerente geral (peça 11, p. 75-83) .
7.	A comissão processante emitiu um relatório complementar com as análises sobre a responsabilidade do gerente geral, não identificando elementos suficientes capazes de justificar o arrolamento do Gerente Geral da Agência Jaru/RO (peça 11, p. 85-91) .
8.	Então, em 19/9/2011, foi emitida nova análise jurídica (peça 11, p. 93-111) que concluiu pela responsabilidade civil e administrativa do Sr. Omar Vicente e pela responsabilidade disciplinar dos Srs. Clébio Freitas de Souza, Damaris Machado de Almeida, Edson Molina Ferreira e José Abdias da Silva Junior (peça 11, p. 109-111) .  
9.	Em 3/2/2012, o Conselho Disciplinar Regional de Goiânia da Caixa Econômica Federal (CDR/GO) decidiu, por unanimidade, pela aplicação de penalidade administrativa de rescisão do contrato de trabalho por justa causa e imputação de responsabilidade civil pelo objeto da apuração ao Sr. Omar Vicente e quanto aos demais empregados pela não aplicação de penalidade administrativa e não imputação de responsabilidade civil em razão da impossibilidade destes detectarem a sonegação de dados devido a prática ardilosa do Sr. Omar Vicente (peça 11, p. 125, p. 127) .
10.	Em 9/3/2012, o advogado do Sr. Omar Vicente interpôs um recurso administrativo da decisão da CDR/GO (peça 11, p. 129-139) .
11.	Em 24/5/2012, a Primeira Turma do Conselho Disciplinar da Matriz (CDM) negou provimento ao recurso administrativo (peça 11, p. 145) .
12.	Em 27/9/2012, foi realizada uma notificação via edital do Sr. Omar Vicente para regularização do débito proveniente das irregularidades que lhe foram imputadas (peça 11, p. 153) .
13.	Em 27/8/2012, foram enviadas à Gerência de Brasília/DF os documentos para instauração da tomada de contas especial (peça 11, p. 199) incluindo as movimentações de caixa da Agência Jaru/RO nos períodos em que foram realizados os saques indevidos pelo Sr. Omar Vicente (peça 11, p. 201-303) .
14.	O Sr. Omar Vicente foi citado, em 27/9/2012, por via editalícia após tentativa de citação pelos correios (peça 3) .
15.	Em 30/6/2015, foi emitido o relatório do tomador de contas (peça 5) e, em 15/9/2015, os autos da TCE foram encaminhados para a Controladoria Geral da União (peça 11, p. 314) .
16.	Em 9/11/2015, foi emitido o Relatório de Auditoria 2230/2015, concluindo pela responsabilidade do Sr. Omar Vicente pelo débito, atualizado a época, no valor de R$ 1.284.458,66 (peça 6) , sendo, na mesma data, ainda foi expedido o Certificado de Auditoria 2230/2015 (peça 7) e o Parecer do Dirigente do Órgão de Controle Interno 2230/2015 (peça 8) , ambos concluindo pela irregularidade das contas.
17.	No dia 12/2/2016, houve o pronunciamento do Ministro de Estado da Fazenda atestando ter tomado conhecimento das irregularidades apuradas nos autos e dos documentos emitidos pelo controle interno (peça 9) .
18.	Posteriormente, em 15/2/2016, o processo foi finalmente encaminhado para o Tribunal de Contas da União (peça 1) .
19.	A Unidade Técnica do Tribunal realizou uma análise quanto à procuração ad-judicia et extra  (peça 14, p. 3-4) conferindo poderes aos advogados Maurício Tadeu da Cruz (OAB/RO 3569) e Gilson Souza Borges (OAB/RO 1533) para representar o Sr. Omar Vicente em qualquer Juízo e órgão da Administração Pública Federal (peça 11, p. 15) .
20.	No Acórdão 1648/2016-TCU-Plenário, de relatoria do Ministro José Múcio Monteiro, é possível destacar um trecho do voto do relator sobre o assunto em questão, que diz o seguinte:
32. A jurisprudência deste TCU é farta e pacífica no sentido de considerar que a fase externa da TCE, instruída neste Tribunal, garante o contraditório e a ampla defesa, conforme ilustram os Acórdão 6941/2015-TCU-Primeira Câmara (“a instauração do contraditório, para fins de condenação dos responsáveis por parte do TCU, dá-se na fase externa do processo de contas especiais, por meio da regular citação”) ; 2.437/2015-Plenário (“o direito à ampla defesa e ao contraditório se dá, nos termos do devido processo legal, na fase externa da TCE, que se inicia com a autuação do processo junto ao TCU”) ; 874/2016-1ª Câmara (“a ocorrência de vícios na fase interna da tomada de contas especial não repercute na fase externa, realizada no âmbito do TCU, quando o responsável poderá exercer seu amplo direito de defesa”) , entre vários outros.
33. Parece-me, portanto, prudente e consonante com essa linha de entendimento cuidar para que a constituição de procuradores ou representantes legais nesta fase da TCE seja formalizada no âmbito do próprio processo instaurado neste Tribunal, sem recorrer-se a procurações do responsável extraídas de outros processos, inclusive o correspondente à parte da TCE conduzida no âmbito do controle interno. (grifo nosso) 
21.	A procuração feita pelo Sr. Omar Vicente, em análise neste processo, foi realizada durante a confissão na fase policial (peça 11, 5-15) , ou seja, nem sequer foi apresentada na fase interna do TCE. 
22.	Além disso, existe também o fato de que a procuração em questão é do tipo ad-judicia et extra , isto é, habilita o advogado a praticar todos os atos do processo, salvo para receber a citação inicial, confessar, reconhecer a procedência do pedido, transigir, receber, dar quitação e firmar compromisso, conforme estabelecido no Código de Processo Civil, art. 38, vigente à época dos fatos, sendo que tal entendimento também é aplicável aos processo do TCU, consoante Acórdão 1648/2016-TCU-Plenário, de relatoria do Ministro José Múcio Monteiro.
23.	Portanto, a Unidade Técnica concluiu pela inexistência de representação do Sr. Omar Vicente (peça 14, p. 5) .
24.	Conforme exposto em instrução anterior (peça 14, p. 3-5) , o próprio Sr. Omar Vicente alegou que, quando era tesoureiro da citada agência, começou a retirar dinheiro da reserva do cofre desta e depois o devolvia. Como no início ninguém percebeu, passou a realizar outras vezes, mas, devido a fiscalização do banco, na ocasião de inspeções, era necessário tomar empréstimos na praça para cobrir o dinheiro que retirava da agência (peça 11, p. 13) . 
25.	Entretanto, chegou ao ponto de não ter mais crédito na praça e não conseguir recurso para cobrir o desfalque, então resolveu realizar a confissão do delito à polícia (peça 11, p. 7) .
26.	A comissão disciplinar da Caixa verificou que para iludir a fiscalização do banco, nos dias de inspeção, o Sr. Omar utilizava mão de lançamentos contábeis de retirada de recursos, a fim de que o numerário do caixa físico estivesse de acordo com o contábil, porém logo após feita a fiscalização era realizado o estorno dos valores e, assim, era apresentado os valores que foram desviados (peça 11, p. 57) .
27.	A tabela abaixo demonstra como ocorreram essas operações contábeis:
	Autenticações e estornos utilizados para ocultar o desfalque

	Data
	Hora de autenticação
	Evento
	Valor (em reais) 
	Hora de Estorno

	29/12/2010
	13:44
	Suprimento ATM
	65.000,00
	18:18

	29/12/2010
	13:45
	Suprimento ATM
	65.000,00
	18:18

	29/12/2010
	13:45
	Suprimento ATM
	45.000,00
	18:17

	29/12/2010
	13:46
	Suprimento ATM
	55.000,00
	18:19

	29/12/2010
	13:46
	Suprimento ATM
	40.000,00
	18:18

	03/02/2011
	15:27
	Repasse Dinheiro PV
	268.000,00
	18:05

	23/02/2011
	14:35
	Suprimento ATM
	326.000,00
	18:31

	02/03/2011
	15:54
	Deb. Contabil Op.812
	450.000,00
	19:03

	16/03/2011
	15:57
	Suprimento ATM
	80.000,00
	19:51

	16/03/2011
	15:57
	Suprimento ATM
	80.000,00
	19:51

	16/03/2011
	15:57
	Suprimento ATM
	150.000,00
	19:51

	16/03/2011
	15:58
	Suprimento ATM
	50.000,00
	19:51

	16/03/2011
	15:58
	Suprimento ATM
	40.000,00
	19:50

	31/03/2011
	16:14
	Deb. Contabil Op.812
	530.000,00
	19:16

	19/04/2011
	17:17
	Deb. Contabil Op.812
	220.000,00
	19:31

	19/04/2011
	17:24
	Suprimento ATM
	100.000,00
	19:30

	28/04/2011
	14:10
	Suprimento ATM
	370.000,00
	18:54

	19/05/2011
	14:32
	Suprimento ATM
	745.000,00
	17:47

Fonte: Relatório Conclusivo da Comissão Apuradora (peça 11, p. 57) 
28.	Do quadro acima é possível inferir que em 19/5/2011 foi necessária uma manobra contábil no valor de R$ 745.000,00 para cobrir o desfalque existente, sendo que o responsável pela operação foi identificado com o código C089103 (peça 11, p. 261) , o qual pertence ao Sr. Omar Vicente (peça 11, p. 219) . 
29.	Em 13/6/2011, primeira conferência de numerário realizada após a confissão, apurou-se que o valor desfalcado era de R$ 929.997,27, conforme inventário (peça 11, p. 301) .
30.	Acrescenta-se, ainda, que de acordo com o Relatório Conclusivo da Comissão Apuradora da Caixa, itens 7.7.1, 7.7.2, o Sr. Omar Vicente havia declarado que os valores eram retirados da tesouraria e carregados nos bolsos e até nas mãos, e que no item e 7.7.3 do citado relatório, nos dias 8/2/2011 e 31/5/2011, é possível identificar nas filmagens da câmera de segurança da agência tal prática (peça 11, p. 53-55) .
31.	Consta ainda nos autos que no Termo de Rescisão de Contrato de Trabalho do Sr. Omar Vicente houve a previsão de uma dedução dos seus proventos para fins de ressarcimento, no valor de R$ 2.137,08 (peça 11, p. 207) , e efetivada em 20/6/2012, conforme demonstrativos de débitos originais da Caixa e ficha de consulta financeira mensal (peça 11, p. 201-203) .
32.	 Assim, conforme detalhado na instrução anterior (peça 14, p. 4-5) , os valores debitados e creditados e final a ser restituído pelo Sr. Omar Vicente eram os seguintes:
	Fato Gerador
	Valor Original de Débito
 (em reais) 
	Valor Original de Crébito
 (em reais) 
	Data da Ocorrência

	Desfalque de caixa (peça 11, p. 301) 
	929.997,27
	0,00
	13/6/2011

	Ressarcimento aos cofres da Caixa com recursos da rescisão do contrato de trabalho (peça 11, p. 201-203) 
	0,00
	2.137,08
	20/6/2012

	Valor Histórico do Débito 
	927.860,19
	0,00
	-

	Valor Atualizado (peça 13) 
	1.351.990,39
		6/6/2017

33.	Do acima, quanto ao dano ao erário apurado na presente tomada de contas especial, atribuiu-se ao Sr. Omar Vicente a responsabilidade pelo desfalque apurado, em 13/6/2012, no valor de R$ 929.997,27, devendo ser abatido os valores que eventualmente foram ressarcidos, razão pela qual foi proposta a citação do responsável (peça 14, p. 3-5) .
EXAME TÉCNICO
34.	Em cumprimento ao Despacho da Secretária da Secex/RO (peça 16) , foi promovida a citação do Sr. Omar Vicente, mediante o Ofício 468/2017-TCU/SECEX-RO (peça 17) , datado de 19/7/2017, não sendo localizado (peça 18) , feita pesquisa foi encontrado novo endereço e encaminhado o Ofício 633/2017-TCU/SECEX-RO (peça 20) , datado de 31/8/2017. 
35.		O Sr. Omar Vicente tomou ciência do ofício que lhe foi remetido, conforme documento constante da peça 21, tendo apresentado, intempestivamente suas alegações de defesa, conforme documentação integrante da peça 22.
36.	O Sr. Omar Vicente foi ouvido em decorrência de irregularidade ocorrida quando na condição de Tesoureiro da Agência Jaru/RO da Caixa Econômica Federal apropriou para si, de forma indevida, de dinheiro pertencente ao numerário da referida agência, ocorrido no período de 1/12/2010 a 10/6/2011 (peça 20) .
37.	Desta maneira, visto a regularidade da citação e observado o direito do contraditório, passa-se ao exame técnico propriamente dito analisando a irregularidade abaixo.
I. Na condição de Tesoureiro da Agência Jaru/RO da Caixa Econômica Federal apropriou para si, de forma indevida, de dinheiro pertencente ao numerário da referida agência, ocorrido no período de 1/12/2010 a 10/6/2011, no valor histórico de R$ 929.997,27.
I. 1. Primeiro argumento apresentado pelo Sr. Omar Vicente
38.	O Sr. Omar Vicente alegou já ter enfrentado um processo administrativo disciplinar, junto à Caixa Econômica Federal que resultou na sua demissão por justa causa. Acrescentou que responde a um processo cível em trâmite na 2ª Vara Federal Subseção Judiciária de Ji-Paraná/RO, o qual foi condenado a ressarcir a Caixa Econômica Federal e que se encontra em fase de recurso no Tribunal Regional Federal da 1ª Região, e ainda que responde criminalmente pelo fato, sendo que tal dívida compõem o débito com a Fazenda Nacional e está inscrito no CADIN (peça 22, p. 1-2) .
39.	Em razão disso, e devido regra do bis in idem, não seria possível realizar a cobrança pelo mesmo fato já existente na ação de ressarcimento ao erário (peça 22, p. 2) e requereu o reconhecimento do bis in idem (peça 22, p. 4) .
I. 2. Análise 
40.	No ordenamento pátrio, a regra é a aplicação do princípio da separação dos poderes e da independência das instâncias, de forma que o TCU exerce a sua jurisdição independentemente das demais. Isto é, o fato de existir uma ação civil e uma ação penal em desfavor do responsável não se constitui em óbice ao desenvolvimento de processos no âmbito do TCU.
41.	O entendimento sobre a independência das instâncias e atuação do TCU é pacífico na Corte de Contas, conforme voto do Ministro-Substituto Marcos Bemquerer, Relator do Acórdão 2408/2018-TCU-Plenário, datado de 17/10/2018, e abaixo destacado:
28. Preliminarmente, ressalto que a tese da independência das instâncias está pacificada no magistério jurisprudencial desta Corte ao assentar que não haveria litispendência entre processos em curso neste Tribunal e aqueles que estão em andamento na Justiça, haja vista que o TCU tem jurisdição própria e privativa sobre as pessoas e matérias sujeitas à sua competência constitucional e legal. Essa interpretação acerca da independência de instâncias tem sido acolhida pelo Poder Judiciário (v. Mandados de Segurança 21.948-RJ, 21.708-DF e 23.625-DF, todos do STF; MS 7080-DF, MS 7138-DF e MS 7042-DF, do STJ) .
42.	Quanto ao fato de possível realização de cobrança pelo mesmo fato existente na ação de ressarcimento ao erário, como já dito acima há a independência das instâncias, bem como não há risco de execução de cobrança em duplicidade, tudo em razão da Súmula TCU 128 prever que o acórdão de condenação expressará o total da dívida, abatendo-se, na execução, o valor já satisfeito, sem incidência da correção monetária e dos juros de mora sobre a quantia já ressarcida a partir da data de cada pagamento.
43.	Portanto, refuta-se, com fundamento no princípio da independência das instâncias, o presente argumento do responsável da incidência de bis in idem.
I. 3. Segundo argumento apresentado pelo Sr. Omar Vicente
44.	O Sr. Omar Vicente alegou que já responde pelos fatos na área civil e penal e já respondeu administrativamente, no caso ao processo administrativo disciplinar promovido pela Caixa Econômica Federal e que segundo o responsável estaria com várias irregularidades (peça 22, p. 2-3) .
I. 4. Análise 
45.	A alegação do Sr. Omar Vicente de responder em outras instâncias pelo mesmo fato não impede a atuação da Corte de Contas dentro da sua esfera de competências como já bem exposto anteriormente nos parágrafos 40 e 41.
46.	Portanto, refuta-se, com fundamento no princípio da independência das instâncias, o presente argumento do responsável de estar respondendo pelo mesmo fato em outras instâncias.
I. 5. Terceiro argumento apresentado pelo Sr. Omar Vicente
47.	O Sr. Omar Vicente alegou a prescrição com fundamento no art. 1º da Lei 9.873/1999 (peça 22, p. 3-4) requerendo o reconhecimento da prescrição quinquenal.
I. 6. Análise 
48.	A alegação do Sr. Omar Vicente tem como fundamento o art. 1º da Lei 9.873/1999, o qual faz previsão de que prescreve em cinco anos a ação punitiva da Administração Pública Federal, no exercício de poder de polícia.
49.	Como bem expresso na citada norma o objeto da prescrição seria a ação punitiva da Administração Pública Federal, porém o presente caso trata de ressarcimento ao erário o qual segundo a Constituição Federal de 1988, art. 37, § 5º é imprescritível.
50.	Portanto, refuta-se, com fundamento na Constituição Federal de 1988, art. 37, § 5º, o presente argumento do responsável de haver a prescrição do processo, sendo que a análise da prescrição da pretensão punitiva do TCU, por se tratar de questão acessória será vista em tópico específico mais adiante.
I. 7 Análise do nexo causal 
51.	Para a responsabilização do Sr. Omar Vicente é necessário o estabelecimento do nexo causal entre a irregularidade e a ação do responsável.
52.	No caso em questão o Sr. Omar Vicente era o Tesoureiro da Agência Jaru/RO da Caixa Econômica Federal apropriou para si, de forma indevida, de dinheiro pertencente ao numerário da referida agência, ocorrido em 13/6/2011, no valor histórico de R$ 929.997,27.
53.	O próprio responsável apresentou por escrito uma confissão espontânea de crime à 1ª Delegacia de Polícia Civil da cidade de Jaru/RO a qual relata o ocorrido, porém sem precisar os valores (peça 11, p. 5-13) , posteriormente a instituição financeira identificou os valores (peça 11, p. 301.
54.	Então, é possível afirmar que o nexo causal foi estabelecido no momento em que o próprio responsável confessa ter cometido a apropriação de numerário da instituição financeira, sendo o valor quantificado por esta, que gerou a presente irregularidade em análise e consequente dano ao erário.
I. 8 Análise da boa-fé do Omar Vicente
55.	Realizada a citação do responsável, este apresentou alegações de defesa improcedentes e incapazes de elidir a irregularidade cometida, não sendo possível, ainda, ser reconhecida a boa-fé do gestor.
56.	A boa-fé não pode ser presumida, devendo ser demonstrada e comprovada a partir dos elementos que integram os autos.
57.	Assim, não é possível afirmar que houve boa-fé do responsável, uma vez que na condição de Tesoureiro da Agência Jaru/RO da Caixa Econômica Federal apropriou para si, de forma indevida, de dinheiro pertencente ao numerário da referida agência, ocorrido em 13/6/2011, no valor histórico de R$ 929.997,27.
58.	Pode-se afirmar que era exigível uma conduta diversa daquela que foi adotada, pois em razão do responsável ser tesoureiro deveria ter zelo e cuidado com os recursos da empresa pública a qual laborava.
I. 9 Fundamentação Legal 
59.	Desta forma, em face de ter sido demonstrado o devido nexo causal entre a irregularidade e o responsável, propõe-se que sejam julgadas irregulares as contas do Omar Vicente e condenado a ressarcir os cofres da Caixa Econômica Federal o valor histórico de R$ 929.997,27, atualizado e com juros, nos termos do art. 90 do Decreto-lei 200/1967 e do art. 148 do Decreto 93.872/1986 c/c o art. 16, inciso III, alínea “d” da Lei 8.443/1992.
EXAME DA PRESCRIÇÃO DA PRETENSÃO PUNITIVA
60.	Com relação à ocorrência da prescrição da pretensão punitiva, este Tribunal aprovou por meio do Acórdão 1441/2016-TCU-Plenário incidente de uniformização de jurisprudência em que firma o entendimento de que a matéria se subordina ao prazo prescricional de dez anos indicado no art. 205 do Código Civil, contado a partir da data de ocorrência da irregularidade a ser sancionada.
61.	No presente caso, os atos irregulares foram praticados no período de 1/12/2010 a 10/6/2011, e quantificados em 13/6/2011, data de movimento do documento de lançamento de evento que identificou a diferença a menor no saldo da tesouraria da Agência Jaru/RO da Caixa Econômica Federal, portanto inexistindo, no presente processo, óbice ao exercício da ação punitiva por parte deste Tribunal devido ao fato ter ocorrido a menos de dez anos da presente data.
CONCLUSÃO
62.	Em face da análise promovida nos itens 34 a 59, propõe-se rejeitar as alegações de defesa apresentadas pelo Sr. Omar Vicente, uma vez que não foram suficientes para sanear a irregularidade a ele atribuída.
63.		Os argumentos de defesa tampouco lograram afastar o débito imputado ao responsável. Ademais, inexistem nos autos elementos que demonstrem sua boa-fé ou a ocorrência de outros excludentes de culpabilidade. Desse modo, suas contas devem, desde logo, ser julgadas irregulares, nos termos do art. 202, § 6º, do Regimento Interno/TCU, procedendo-se à sua condenação em débito e à aplicação da multa prevista no art. 57 da Lei 8.443/1992.
INFORMAÇÕES ADICIONAIS
64.	Existe em curso na Justiça Federal uma ação civil em desfavor do Sr. Omar Vicente, processo 0000759-58.2013.4.01.4101, já julgada em 1ª instância, no caso na 2ª Vara Federal da Subseção Judiciária de Ji-Paraná/RO, condenando o Sr. Omar Vicente o ressarcimento à Caixa no valor de R$ 927.860,19, corrigidos pela taxa Selic a contar da citação (peça 12, p. 1-6) .
65.	Houve interposição de embargos de declaração pelo Sr. Omar Vicente, os quais foram rejeitados (peça 12, p. 7-12) .
66.	Atualmente, o processo se encontra na fase de recurso de apelação na Segunda Turma do TRF 1ª Região (peça 23, p. 1) .
67.	Também existe em curso na Justiça Federal uma ação penal em desfavor do Sr. Omar Vicente, processo 005076-68.2014.4.01.4100, que na 1ª instância, no caso na 3ª Vara Federal da Seção Judiciária do Estado de Rondônia, foi condenado a oito anos, seis meses e seis dias de reclusão (peça 24, p. p.11) .
68.	Houve interposição de recurso e atualmente o processo se encontra na fase de recurso de apelação na Terceira Turma do TRF 1ª Região (peça 25, p. 1) .
PROPOSTA DE ENCAMINHAMENTO
69.	Diante do exposto, submetemos os autos à consideração superior, propondo ao Tribunal:
a) com fundamento nos arts. 1º, inciso I, 16, inciso III, alínea “d”, da Lei 8.443/1992 c/c os arts. 19 e 23, inciso III, da mesma Lei, e com arts. 1º, inciso I, 209, inciso IV, 210 e 214, inciso III, do Regimento Interno, que sejam julgadas irregulares as contas do Sr. Omar Vicente (CPF XXX.701.102-XX) , na condição de empregado da Caixa Econômica Federal, na função de tesoureiro da Agência Jaru/RO à época dos fatos, e condená-lo, ao pagamento das quantias a seguir especificadas, com a fixação do prazo de quinze dias, a contar da notificação, para comprovar, perante o Tribunal (art. 214, inciso III, alínea “a”, do Regimento Interno) , o recolhimento das dívidas aos cofres da Caixa Econômica Federal, atualizadas monetariamente e acrescidas dos juros de mora, calculados a partir das datas discriminadas, até a data dos recolhimentos, na forma prevista na legislação em vigor.
Irregularidade: Na condição de Tesoureiro da Agência Jaru/RO da Caixa Econômica Federal, à época dos fatos, apropriou para si, e de forma indevida, de dinheiro pertencente ao numerário da referida agência.
Dispositivos legais infringidos: art. 70 da Constituição Federal, art. 84 e 90 do Decreto-Lei 200/1967, art. 8° da Lei 8.443/1992, art. 148 do Decreto 93.872/1986.
Valor histórico dos débitos:
	Data
	Débito (R$) 
	Crédito (R$) 

	13/6/2011
	929.997,27
	0,00

	20/6/2012
	0,00
	2.137,08

Valor histórico: R$ 927.860,19
Valor atualizado até 30/10/2018: R$ 1.422.722,18 (peça 26) 
b) aplicar ao Sr. Omar Vicente (CPF XXX.701.102-XX) a multa prevista no art. 57 da Lei 8.443/1992 c/c o art. 267 do Regimento Interno do TCU, com a fixação do prazo de quinze dias, a contar da notificação, para comprovar, perante o Tribunal (art. 214, inciso III, alínea “a”, do Regimento Interno) , o recolhimento da dívida aos cofres do Tesouro Nacional, atualizada monetariamente desde a data do acórdão até a do efetivo recolhimento, se for paga após o vencimento, na forma da legislação em vigor;
c) autorizar, desde logo, nos termos do art. 28, inciso II, da Lei 8.443/1992, a cobrança judicial da dívida caso não atendida a notificação;
d) encaminhar cópia da deliberação que vier a ser proferida, bem como do relatório e do voto que a fundamentarem, ao Procurador-Chefe da Procuradoria da República em Rondônia, nos termos do § 3º do art. 16 da Lei 8.443/1992 c/c o § 7º do art. 209 do Regimento Interno do TCU, para adoção das medidas que entender cabíveis;
e) dar ciência do acórdão que vier a ser proferido, cujo inteiro teor pode ser consultado no endereço www.tcu.gov.br/acordaos, à Caixa Econômica Federal.”
2.	O Ministério Público junto ao TCU acompanhou a proposta da unidade técnica, manifestando-se nos seguintes termos, com as supressões que entendo cabíveis:
“4.	Anuo às razões que nortearam a proposta da unidade técnica, incorporando-as a este parecer com as seguintes considerações.
5.	Conforme consignado no relatório do tomador de contas, que se fundamentou nos trabalhos da Comissão de Apuração da Caixa (peça 11, p. 39-73) , em 10/6/2011, o próprio responsável “havia apresentado queixa crime espontânea na delegacia, comunicando ter furtado o cofre da agência Jaru, mas não sabia o valor exato, pois o primeiro furto teria ocorrido há mais de seis meses” (peça 5, p. 1) .  Ainda segundo os relatórios conclusivos do tomador de contas e da Comissão de Apuração da Caixa, o ex-empregado agiu de forma dolosa e premeditada ao se apropriar dos valores que lhe foram confiados, de modo que “os valores eram retirados em espécie da tesouraria e carregados nos bolsos ou nas mãos até o exterior da agência e que por vez eram retiradas quantias de R$ 20.000,00, chegando até a R$ 30.000,00” (peças 5, p. 1, e 11, p. 53 e 71) .
6.	Em sua defesa, o ex-empregado alegou que já responde civil e penalmente pelo ato praticado, porquanto, no seu entender, “se já existe ação civil para ressarcimento ao erário, não pode existir outra cobrança pelo mesmo fato, o que incorreria no (...) bis in idem e no enriquecimento ilícito da Fazenda Pública...” (peça 22, p. 2) . Ainda de acordo com o ex-empregado, o processo administrativo disciplinar promovido pela Caixa estaria eivado de vícios que, em última análise, teria comprometido o pleno exercício de seu direito ao contraditório e à ampla defesa (peça 22, p. 2-3) .
7.	A existência de outras ações no âmbito do Poder Judiciário não possui o condão de obstar a atuação desta Corte de Contas no seu dever de proceder ao ressarcimento do dano. O TCU deve exercer sua jurisdição com independência em relação às demais instâncias, conforme extensa e conhecida jurisprudência deste Tribunal, bem exemplificada pelo entendimento manifestado no Voto que fundamentou o Acórdão 6903/2018-TCU-Segunda Câmara, da lavra da Ministra Ana Arraes, in verbis:
23. É pacífico na jurisprudência desta Corte que sua atuação se pauta no princípio da independência das instâncias e que apenas sentença absolutória no juízo criminal fundada no reconhecimento da inexistência material do fato ou na negativa de autoria (CPP, 66, 67 e 386, I e IV) tem o condão de impedir a responsabilização civil e administrativa do agente pelo TCU.
24. Exemplo desse entendimento é o Acórdão 131/2017-TCU-Plenário (relator o ministro Walton Alencar Rodrigues) , no qual se afirmou que ‘a sentença proferida pelo juízo cível, sob qualquer fundamento, não vincula a decisão administrativa proferida pelo TCU, em razão do princípio da independência das instâncias. Apenas a sentença absolutória no juízo criminal fundada no reconhecimento da inexistência material do fato ou na negativa de autoria tem habilidade para impedir a responsabilização civil e administrativa do agente’.
8.	Portanto, as exceções ao princípio da independência das instâncias limitam-se aos casos de sentenças penais absolutórias, fundamentadas na inexistência do fato ou na negativa de autoria. Somente nessa situação – que não se aplica ao caso vertente – a sentença judicial se comunicaria com a instância administrativa, podendo produzir efeito favorável ao responsável.
9.	Quanto à garantia ao direito de defesa, os atos processuais adotados no âmbito do TCU foram norteados pelos princípios da ampla defesa e do contraditório, sobretudo porque a citação do responsável foi devidamente realizada, dando-lhe a oportunidade de esgotar suas alegações de defesa face à irregularidade e ao débito que lhe foram atribuídos. Sobre o assunto, bem esclareceu o Ministro Aroldo Cedraz no Voto condutor do Acórdão 2016/2018-TCU-Segunda Câmara, nestes termos:
Não há prejuízo ao exercício do contraditório e da ampla defesa em razão do não chamamento do responsável aos autos na fase interna da tomada de contas especial, pois nessa etapa, em que se coletam evidências para fins de apuração dos fatos e das responsabilidades, não há uma relação processual constituída. A garantia ao direito de defesa ocorre na fase externa, com a citação válida do responsável. Nesse sentido estão os Acórdão 4938/2016-TCU-Primeira Câmara, 1.522/2016-TCU-Plenário, 874/2016-TCU-1ª Câmara e outros.
10.	Ante o exposto, com essas considerações e anuindo ao exame realizado pela unidade instrutiva, este membro do Ministério Público de Contas junto ao TCU manifesta-se de acordo com a proposta da Secex-RO (peças 27, p. 8-9, 28 e 29) .”
É o Relatório.

Procurador Sergio Ricardo Costa Caribé.

TOMADA DE CONTAS ESPECIAL. CAIXA ECONÔMICA FEDERAL. DESFALQUE DE NUMERÁRIO. CONFISSÃO DO RESPONSÁVEL. INDEPENDÊNCIA DAS INSTÂNCIAS NA ATUAÇÃO DO TCU. IMPRESCRITIBILIDADE DAS AÇÕES DE RESSARCIMENTO DE DANOS AO ERÁRIO. NÃO INCIDÊNCIA DA PRESCRIÇÃO DA PRETENSÃO PUNITIVA. CONTAS IRREGULARES. DÉBITO. MULTA. CIÊNCIA.

TOMADA DE CONTAS ESPECIAL (TCE)

Secretaria do TCU no Estado de Rondônia (SEC-RO).

Cuidam os autos de Tomada de Contas Especial instaurada pela Caixa Econômica Federal – CEF, em desfavor de Omar Vicente, na condição de empregado da Instituição, na função de tesoureiro da Agência Jaru/RO à época dos fatos, em razão de apropriação indevida de dinheiro pertencente ao numerário sob sua responsabilidade, ocorrida no período de 1/12/2010 a 10/6/2011.
2. 	Omar Vicente, em 10/6/2011, apresentou por escrito uma confissão espontânea de crime à 1ª Delegacia de Polícia Civil da cidade de Jaru/RO em que relatou que era tesoureiro da agência local da Caixa e que nos últimos seis meses retirou dinheiro do banco, gerando um desfalque nos cofres em quantia não determinada. 
3.	Apurações na fase interna concluíram que Omar Vicente agiu de forma dolosa e premeditada, aproveitando-se para obter vantagem financeira e tirar proveito pessoal de numerário que estava sob sua responsabilidade, tendo sido penalizado administrativamente com a penalidade administrativa de rescisão do contrato de trabalho por justa causa e imputação de responsabilidade civil pelos desfalques, calculados em R$ 929.997,27.
4.	O modus operandi da apropriação indevida consistia em fazer lançamentos contábeis de retirada de recursos, a fim de que o numerário do caixa físico estivesse de acordo com o contábil, porém logo após feita a fiscalização era realizado o estorno dos valores e, assim, era apresentado os valores que foram desviados.
5.	Infrutíferas as tentativas de ressarcimento do dano causado ao banco público, vez que o responsável não compareceu para quitação do débito, foi instaurada a TCE e remetidos os autos a esta Corte, após o pronunciamento do Ministro de Estado da Fazenda, atestando ter tomado conhecimento das irregularidades apuradas nos autos e dos documentos emitidos pelo controle interno (peça 9) .
6.	No âmbito do TCU, o responsável apresentou defesa, ainda que intempestiva, após concluída a segunda citação (peça 20) .
7. 	Acolho como razões de decidir os argumentos oferecidos pela Secex-RO, transcritos no Relatório precedente, sem prejuízo de reforçar algumas de suas conclusões.
8.	Quanto à alegação de bis in idem, em razão de ter o responsável enfrentado um processo administrativo disciplinar – que culminou em sua demissão –, e de ser réu em ações cíveis e criminais, é importante repisar que o TCU exerce a sua jurisdição independentemente das demais instâncias. Essa é a tese há muito consolidada nesta Corte de Contas, relembrada no recente Acórdão 2408/2018-TCU-Plenário:
“28. Preliminarmente, ressalto que a tese da independência das instâncias está pacificada no magistério jurisprudencial desta Corte ao assentar que não haveria litispendência entre processos em curso neste Tribunal e aqueles que estão em andamento na Justiça, haja vista que o TCU tem jurisdição própria e privativa sobre as pessoas e matérias sujeitas à sua competência constitucional e legal. Essa interpretação acerca da independência de instâncias tem sido acolhida pelo Poder Judiciário (v. Mandados de Segurança 21.948-RJ, 21.708-DF e 23.625-DF, todos do STF; MS 7080-DF, MS 7138-DF e MS 7042-DF, do STJ) .”
9. 	Sendo imprescritível a pretensão do Estado de promover ações de ressarcimento contra quem deu causa a prejuízo ao Erário, nos termos do art. 37, § 5º, da Constituição Federal, também deve ser rejeitado o argumento em relação à prescrição quanto ao débito.
10.	Restando igualmente escorreitas as análises da unidade instrutiva a respeito da prescrição punitiva no caso concreto, a teor do Acórdão 1441/2016-TCU-Plenário, assim como da responsabilidade de Omar Vicente, e inexistindo os autos elementos que demonstrem sua boa-fé ou a ocorrência de outras excludentes de culpabilidade, suas contas devem ser julgadas irregulares, nos termos do art. 202, § 6º, do Regimento Interno/TCU, procedendo-se à sua condenação em débito e à aplicação da multa prevista no art. 57 da Lei 8.443/1992.
	Ante o exposto, VOTO para que seja adotada a deliberação que ora submeto a este Colegiado.
TCU, Sala das Sessões Ministro Luciano Brandão Alves de Souza, em 19 de março de 2019.
AROLDO CEDRAZ 
Relator